臺灣高等法院臺中分院民事判決　96年度上字第133號
上　訴　人　　丙○○○○○○
被上訴人　　　啟祥整理有限公司
兼法定代理人　丁○○
被上訴人兼上列一人
訴訟代理人　　己○○　住屏東縣佳冬鄉○○○路228號
上列一人
訴訟代理人　　丁○○　住苗栗縣竹南鎮○○路178號6樓
上列當事人間請求清償債務事件，上訴人對於中華民國96年4月
10日臺灣苗栗地方法院95年度重訴更字第2號第一審判決提起上
訴，本院於96年10月17日言詞辯論終結，判決如下：
    主  文
上訴駁回。
第二審訴訟費用由上訴人負擔。
    事實及理由
壹、程序方面：
    本件被上訴人三人經合法通知，未於言詞辯論期日到場，核
    無民事訴訟法第三百八十六條所列各款之情形，爰依上訴人
    之聲請，由其一造辯論而為判決，合先敘明。
貳、實體方面：
一、上訴人起訴主張：(1)上訴人將一萬條左右之牛仔褲委託被上
    訴人己○○洗水，因有瑕疵，上訴人乃將其載回放置於上訴
    人所有臺北縣樹林市○○路二十九號一樓倉庫內。詎己○○
    惟恐無法取得上開瑕疵品之工資，竟於民國（下同）八十四
    年一月二十八日未經上訴人同意，擅自與乙○○（經上訴人
    聲請對其核發支付命令，業已確定）共同至上開倉庫取走上
    述一萬條左右之牛仔褲，載至被上訴人啟祥整理有限公司（
    下稱啟祥公司），上訴人獲悉後，即前往啟祥公司先行載回
    其中僅有水傷小瑕疵之二千餘條牛仔褲，其餘八千餘條則暫
    存於啟祥公司之倉庫內。豈料己○○竟侵占該八千餘條牛仔
    褲，重新洗水染色後，委託訴外人治平企業社負責人戊○○
    包裝，並擅自變更商標吊牌後轉售圖利，迄未將上開八千餘
    條牛仔褲返還上訴人。(2)被上訴人等拿上訴人牛仔褲八千件
    ，一件價值新臺幣（下同）九百八十元，約七百八十幾萬元
    ，由被上訴人啟祥公司、丁○○、己○○，及訴外人乙○○
    四人分攤，每人分擔一百九十六萬元，其中訴外人乙○○已
    經與上訴人和解，因此被上訴人等應共同負擔五百八十八萬
    元，為此依不當得利及債務不履行之法律關係，請求被上訴
    人等共同給付上訴人等語。起訴聲明求為判決：(一)被上訴人
    應共同給付上訴人五百八十八萬元，及自八十九年三月三日
    起至清償日止，按週年利率百分之五計算之利息。(二)第一審
    訴訟費用由被上訴人負擔；上訴聲明求為判決：(一)原判決廢
    棄。(二)上開廢棄部分，被上訴人應共同給付上訴人五百八十
    八萬元，及自八十九年三月三日起至清償日止，按週年利率
    百分之五計算之利息。(三)第二審訴訟費用由被上訴人負擔。
二、被上訴人則以：(1)上訴人於本件主張事實，均不實在，實則
    兩造間關於牛仔褲之糾紛，僅有上訴人為躲避債務，被上訴
    人己○○出於好意幫忙，始提供其所經營之啟祥公司倉庫供
    其放置牛仔褲，而上訴人將牛仔褲拿來時，被上訴人並未清
    點，故其寄放之牛仔褲數量究為若干，伊並不清楚。(2)上訴
    人陸陸續續前來載走牛仔褲，直至啟祥公司欲遷移，上訴人
    復在躲債，無法出面處理，被上訴人己○○遂在徵得上訴人
    同意後，始將剩餘之約一千條牛仔褲，以一條五十元之價格
    出清，共得貨款五萬元，並以之抵償上訴人積欠被上訴人己
    ○○之一百餘萬元債務，是被上訴人並無不當得利及債務不
    履行可言。(3)上訴人可能係因遭地下錢莊討債毆打，致精神
    狀況出問題，十餘年來迭在各地法院對被上訴人提出訴訟，
    令被上訴人疲於奔命等語，資為抗辯。答辯聲明求為判決：
    如主文所示。
三、本件不爭執事項：
(一)、上訴人曾將牛仔褲放置於被上訴人己○○所經營之被上訴人
    啟祥公司倉庫。
(二)、上訴人曾分別開立發票日為八十三年一月十七日，面額為四
    十五萬七千七百五十元之本票；發票日為八十三年一月二十
    五日，面額一萬二千五百元之支票。
(三)、代償證明書所載之兆億貿易行為上訴人所設立之公司。
四、本件爭執事項：
(一)、原審法院八十八年度附民字第七十號、本院八十九年度附民
    上字第二二五號，及本院八十九年度附民字第二八六號之確
    定判決，效力是否及於本件訴訟？
(二)、上訴人主張被上訴人己○○將其所有之八千餘條之牛仔褲轉
    售圖利，此情為被上訴人所否認，應由何人負舉證責任？
(三)、被上訴人己○○將上訴人所有一千條牛仔褲，以一條五十元
    之價格出清，共得貨款五萬元，得否主張抵銷？
五、得心證之理由：
(一)、原審法院八十八年度附民字第七十號、本院八十九年度附民
    上字第二二五號，及本院八十九年度附民字第二八六號之確
    定判決，效力是否及於本件訴訟？上訴人主張：雖對被上訴
    人等提出多起訴訟，惟法院未對本案訴訟加以裁判，且對事
    實認定有所誤會，自不受其拘束等語；被上訴人等辯稱：上
    訴人可能係因遭地下錢莊討債毆打，致精神狀況出問題，十
    餘年來迭向法院對被上訴人等提出訴訟，法院所為裁判自應
    對上訴人有拘束力等語。經查：
(1)、按依刑事訴訟法第五百零三條第一項之規定，就附帶民事訴
    訟所為駁回原告之訴之確定判決，並未就訴訟標的為裁判，
    自無民事訴訟法第四百條第一項之既判力（最高法院二十七
    年上字第一０六八號判例參照）。
(2)、本件上訴人固於原審法院八十七年度易字第一０七七號侵占
    案件中，對訴外人洪惠珠、黃正吉、陳石民及被上訴人己○
    ○提起附帶民事訴訟，主張被上訴人己○○於八十二年九月
    至十二月間，利用上訴人將訴外人林成芳所作成之牛仔褲交
    付其洗水之機會，乘機侵占牛仔褲八千八百二十九條；又於
    八十三年五月間，侵占上訴人所交付之鐵鈕扣三箱及夾克一
    千五百件，並進而提起刑事附帶民事訴訟，訴請被上訴人己
    ○○應給付上訴人一千零二十七萬二千四百二十元及遲延利
    息，案經原審法院八十八年度附民字第七十號以上開刑事侵
    占案件，業經判決諭知被上訴人己○○無罪為由，而判決駁
    回上訴人刑事附帶民事訴訟之訴，上訴人不服，提起上訴，
    經本院八十九年度附民上字第二二五號以本院刑事判決亦維
    持第一審被上訴人己○○無罪為由，而駁回上訴確定在案。
    另上訴人於本院八十九年度上易字第一一六二號刑事侵占案
    件，再次對訴外人洪惠珠、黃正吉、陳石民、乙○○及被上
    訴人己○○提起刑事附帶民事訴訟，主張被上訴人己○○於
    ：八十二年十一月間，利用為上訴人之牛仔褲洗水之機會
    ，與黃正吉共同侵占牛仔褲二千七百零三條，擅自變賣，得
    款朋分；另於八十二年間，乘為上訴人之牛仔褲洗水之機
    會，與洪惠珠共同侵占牛仔褲一萬四千六百九十八件，擅自
    變賣，得款朋分；再於八十三年五月間，侵占上訴人所交
    付之鐵鈕扣三箱，夾克一千五百五十件；被上訴人己○○
    故意於洗水過程中，造成牛仔褲有瑕疵，致上訴人自寄賣之
    店面回收八千二百九十九件，送回被上訴人己○○重新洗水
    染色，詎被上訴人己○○全部侵占入己；八十四年一月二
    十八日，被上訴人己○○與訴外人乙○○至上訴人位於臺北
    縣樹林市○○路二十九號家中，載走八千餘條牛仔褲，侵占
    入己，以一條售價九百八十元計算，被上訴人己○○應與訴
    外人乙○○賠償上訴人七百八十四萬元，故依民法第一百八
    十四條第一項侵權行為之法律關係，請求其等應連帶賠償上
    訴人損害，然亦經本院八十九年度附民字第二八六號判決，
    以本院刑事判決維持第一審被上訴人己○○無罪為由，而駁
    回上訴人刑事附帶民事訴訟之訴確定在案，上開情事，業經
    本院依職權調取上開相關卷宗查明屬實。
(3)、又上訴人雖向原審法院刑事庭訴追訴外人洪惠珠、黃正吉、
    陳石民、乙○○及被上訴人己○○等涉嫌侵占之刑事案件，
    並分別向原審法院或本院提起刑事附帶民事訴訟，惟均經本
    院刑事庭以被上訴人己○○所涉侵占罪嫌諭知無罪之判決確
    定為由，依刑事訴訟法第五百零三條第一項之規定，判決駁
    回上訴人刑事附帶民事訴訟之請求，已如上述，是故上開駁
    回上訴人刑事附帶民事訴訟之訴訟，既未就本案訴訟標的為
    裁判，依上開說明，上開刑事附帶民事訴訟之判決，對於上
    訴人可言，即無既判力效力所及之問題，從而上訴人另行提
    起本件訴訟，尚屬合法，核先敘明。
(二)、上訴人主張被上訴人己○○將其所有之八千餘條之牛仔褲轉
    售圖利，但為被上訴人所否認，應由何人負舉證責任？上訴
    人主張：上訴人將一萬條左右之牛仔褲委託被上訴人己○○
    洗水，惟因有瑕疵，被上訴人己○○惟恐無法取得上開瑕疵
    品之工資，擅自與訴外人乙○○取走上述一萬條左右之牛仔
    褲，載至被上訴人啟祥公司，上訴人獲悉後，即前往啟祥公
    司先行載回其中僅有水傷小瑕疵之二千餘條牛仔褲，其餘八
    千餘條則暫存於啟祥公司之倉庫內，迄今被上訴人己○○尚
    未將上開八千餘條牛仔褲返還上訴人等語；被上訴人等辯稱
    ：被上訴人己○○出於好意幫忙，提供其所經營之啟祥公司
    倉庫供其放置牛仔褲，而上訴人將牛仔褲寄放時，被上訴人
    並未清點，且期間上訴人陸陸續續前來載走牛仔褲，故其寄
    放之牛仔褲數量究為若干，並不清楚，否認上訴人上開主張
    等語。經查：
(1)、按當事人主張有利於己之事實者，就其事實有舉證之責任。
    但法律別有規定，或依其情形顯失公平者，不在此限，民事
    訴訟法第二百七十七條定有明文。又請求履行債務之訴，除
　　被告自認原告所主張債權發生原因之事實外，應先由原告就
    其主張此項事實，負舉證之責任，必須證明其為真實後，被
    告於其抗辯事實，始應負證明之責任，此為舉證責任分擔之
    原則（最高法院四十三年度台上字第三七七號判例參照）。
　　再民事訴訟如係由原告主張權利者，應先由原告負舉證之責
　  ，若原告先不能舉證，以證實自己主張之事實為真實，則被
    告就其抗辯事實即令不能舉證，或其所舉證據尚有疵累，亦
    應駁回原告之請求。若原告不能為切當之證明，而依法院調
    查復不能得相當之憑信者，則無論被告能否舉出反證，及所
　　舉反證是否可信均可不問，最高法院十七年上字第九一七號
  　、十九年上字第一０三九號判例可資參照。
(2)、上訴人主張：上訴人將一萬條左右之牛仔褲委託被上訴人己
    ○○洗水，因有瑕疵，上訴人乃將其載回放置於上訴人所有
    臺北縣樹林市○○路二十九號一樓倉庫內，詎被上訴人己○
    ○為恐無法取得上開瑕疵品之工資，竟於八十四年一月二十
    八日未經上訴人同意，擅自與訴外人乙○○共同至上開倉庫
    取走前述一萬條左右之牛仔褲，載至被上訴人啟祥公司，上
    訴人獲悉後，即前往被上訴人啟祥公司先行載回其中僅有水
    傷小瑕疵尚可出賣之二千餘條牛仔褲，其餘八千餘條則暫存
    於被上訴人啟祥公司之倉庫內；豈料被上訴人己○○又擅自
    取走該八千餘條牛仔褲，重新洗水染色後，委託訴外人治平
    企業社負責人戊○○包裝，並擅自變更商標吊牌後轉售圖利
    ，迄未將上開八千餘條牛仔褲返還上訴人等情，惟上開情事
    ，為被上訴人等所否認，並以上開情節抗辯。查證人即前上
    訴人公司之受僱人乙○○於九十六年三月二十七日原審法院
　　行言詞辯論時，證稱：「被告己○○（被上訴人己○○）所
　  述真實。‧‧‧原告（即上訴人）把牛仔褲放在被告公司（
    即被上訴人啟祥公司）倉庫這件事情我知道，因為當時我還
    在原告公司，原告應該有陸陸續續把放在被告倉庫內的牛仔
    褲拿出來‧‧‧」等語（見原審卷第四十四頁），而證人乙
    ○○係前在上訴人公司任職，故依其見聞應可信為真實，是
    依證人乙○○之證述足見上訴人雖將牛仔褲寄放於被上訴人
    啟祥公司，期間上訴人亦陸陸續續將寄放之牛仔褲取走，從
    而上訴人究竟有多少牛仔褲寄放於被上訴人啟祥公司之事實
    ，依上開說明，自應由上訴人先負舉證責任。惟上訴人就上
    開主張之情事，迄今仍無法舉證以實其說，僅空言陳稱被上
    訴人己○○未將八千餘條牛仔褲返還上訴人云云，則上訴人
    之主張，顯難採信。
(三)、至被上訴人己○○將上訴人所有一千條牛仔褲，以一條五十
    元之價格出清，共得貨款五萬元，得否主張抵銷？上訴人主
    張：上訴人所寄放於被上訴人等之牛仔褲，一件價值約九百
    八十元等語；被上訴人等辯稱：上訴人已陸陸續續載走牛仔
    褲，剩餘之一千條牛仔褲，則係被上訴人己○○於徵得上訴
    人同意後，以一條五十元之價格出清，共得貨款五萬元，並
    以之抵償上訴人積欠被上訴人己○○之一百多萬元債務等語
    。經查：
(1)、按當事人主張之事實，經他造於準備書狀內或言詞辯論時或
    在受命法官、受託法官前自認者，無庸舉證，民事訴訟法第
    二百七十九條第一項定有明文。本件被上訴人己○○於九十
    六年八月六日本院行準備程序時，自認將剩餘之一千條牛仔
    褲，以一條五十元之價格出清，共得貨款五萬元（見本院卷
    第(一)宗第一九八頁），參以證人乙○○於原審法院上開證詞
    ，及證人即被上訴人鍾耀源之會計甲○○於九十六年九月十
    日本院準備程序時，證稱：「（法官問：證人於擔任會計期
    間，是否有做過系爭八千多件牛仔褲賣給他人的帳目？）印
    象中沒有。」等語（見本院卷第(二)宗第三十八頁），而八千
    多件牛仔褲並非小數目，但其會計帳目上既無上開紀錄印象
    ，且如有遭被上訴人等人擅自取走販售，何以事隔多年始追
    討，亦違常情，顯見無上訴人所稱寄放在被上訴人啟祥公司
    之倉庫內遭被上訴人己○○擅自取走並擅自變更商標吊牌後
    轉售圖利等情事。從而被上訴人己○○等所辯稱：上訴人為
    躲避債務，由被上訴人己○○提供其所經營之啟祥公司倉庫
    供其放置牛仔褲，其後上訴人已陸陸續續載走牛仔褲，剩餘
    之一千條牛仔褲，並以一條五十元之價格出清，共得貨款五
    萬元等語，足堪認定為真實。
(2)、又被上訴人己○○主張：上訴人於八十二年三月四日、同年
    八月十日以兆億貿易行楊清漢名義，向新竹國際商業銀行（
    下稱新竹商銀）龜山分行分別貸款一百萬及一百五十萬元，
    並邀同被上訴人己○○擔任連帶保證人，惟因上訴人自八十
    二年十月二十四日及八十三年十一月十日起未依約繳納貸款
    款項之本息，經新竹國際商業銀行（下稱新竹商銀）龜山分
    行要求被上訴人己○○代負契約履行責任，被上訴人己○○
    即提領一百四十萬五千九百三十八元後，代為繳納上訴人上
    開借款之本金、利息及違約金，並提出代償證明書二紙為證
    （見本院卷第(一)宗第二十九頁），據以主張抵銷等語，雖經
    上訴人否認被上訴人己○○上開主張，並提出臺灣桃園地方
    法院檢察署九十二年度偵字第一四九五二號不起訴處分書為
    證（見本院卷第(二)宗第五頁）。經查，上訴人曾以新竹商銀
    龜山分行出具不實之代償證明書，認前新竹商銀龜山分行迴
    龍辦事處主任兼業務主管曾榮輝，及新竹商銀桃園逾放中心
    行員李志政涉嫌業務登載不實罪嫌，向臺灣桃園地方法院檢
    察署告發，經該署以九十二年度偵字第一四九五二號為不起
    訴處分，其理由認：「‧‧‧緣告發人楊清安係兆億貿易行
    之負責人，先後於八十二年三月四日、同年八月十日以『兆
    億貿易行楊清漢』名義，向新竹商銀龜山分行分別貸款一百
    萬及一百五十萬元，並均以同案被告己○○擔任連帶保證人
    ，告發人自八十二年十月二十四日及八十三年十一月十日起
    未依約繳納前揭二筆貸款款項，新竹商銀龜山分行要求己○
    ○代負契約履行責任，故己○○始於八十四年十月二十四日
    從『汎翔（不起訴處分書載為祥）實業有限公司丁○○』帳
    戶中提領一百四十萬五千九百三十八元後，代為繳納告發人
    前揭二筆借款之本金、利息及違約金分別為九十五萬二千九
    百零一元、四十五萬三千零三十七元，而被告二人始出具代
    償證明書二紙予己○○等情，業經本署於前揭九十一年度偵
    字第一六九一五號一案調查明確，並有新竹商銀桃園逾放中
    心函文、借貸契約書、代償證明存根、借貸繳款明細、現金
    收入傳票、取款憑條、民事執行通知書、汎翔實業有限公司
    申請帳戶及印鑑卡資料及汎翔實業有限公司登記事項等資料
    附卷足憑。因此，己○○既確有以連帶保證人之地位代替告
    發人（即上訴人）清償積欠新竹商銀龜山分行款項之事實，
    被告等據以出具新竹商銀代償證明書之內容即為真實，告發
    人之指述顯與事實不符甚明。‧‧‧」等語（見本院卷第(二)
    宗第六頁），而上開不起訴處分書係檢察官依其程式及意旨
    製作，依民事訴訟法第三百五十五條第一項規定應推定為真
    正，顯見被上訴人己○○確實曾於八十四年十月二十四日從
    汎翔實業有限公司丁○○帳戶中提領一百四十萬五千九百三
    十八元後，代為繳納上訴人上揭二筆借款之本金、利息及違
    約金，金額分別為九十五萬二千九百零一元、四十五萬三千
    零三十七元，從而被上訴人己○○主張以代償金額之債權抵
    銷上開五萬元，符合民法第三百三十四條第一項前段規定，
    應予准許。是此，上訴人主張新竹商銀（已更名為渣打商業
    銀行股份有限公司）現仍向伊請求四百多萬元之貸款，可見
    被上訴人並未代償金額云云，委不足取。
六、綜上所述，上訴人依侵權行為及不當得利之法律關係，請求
    被上訴人等返還八千餘條牛仔褲之訴訟，應由上訴人就被上
    訴人己○○未將八千餘條牛仔褲返還之事實，先負舉證責任
    ，惟上訴人未能舉證證明上開事實存在，復經被上訴人己○
    ○於本院主張就其代償金額一百四十萬五千九百三十八元，
    抵銷其將剩餘牛仔褲出售之貨款五萬元，從而上訴人尚難認
    對於被上訴人等有何權利之存在。是則原審為上訴人敗訴之
    判決，經核於法並無不合。上訴論旨求予廢棄改判，為無理
    由，應予駁回。
七、本件事證已臻明確，兩造其餘攻擊防禦及舉證，與判決結果
    不生影響，爰不另一一論述。
八、據上論結，本件上訴為無理由，依民事訴訟法第四百四十九
    條第一項、第四百六十三條、第三百八十五條第一項前段、
    第七十八條，判決如主文。
中　　華　　民　　國　　96　　年　　10　　月　　31　　日
　　　　　　　　　民事第六庭    審判長法　官　袁再興
　　　　　　　　　　　　　　　　      法　官　吳惠郁
　　　　　　　　　　　　　　　　      法　官　盧江陽
以上正本係照原本作成。
上訴人得上訴。
如對本判決上訴，須於收受判決送達後二十日內向本院提出上訴
書狀，其未表明上訴理由者，應於提出上訴後二十日內向本院提
出上訴理由書（須按他造人數附具繕本）。
上訴時應提出委任律師為訴訟代理人之委任狀。具有民事訴訟法
第四百六十六條之一第一項但書或第二項之情形為訴訟代理人者
，另應附具律師及格證書及釋明委任人與受任人有該條項所定關
係之釋明文書影本。
　　　　　　　　　　　　　　　　　　　書記官　陳玫伶
中　　華　　民　　國　　96　　年　　10　　月　　31　　日
                                                      Ｃ
